臺灣臺中地方法院刑事判決　96年度訴字第2907號
公　訴　人　臺灣臺中地方法院檢察署檢察官
被　　　告　戊○○
指定辯護人　本院公設辯護人　庚○○
上列被告因偽造有價證券案件，經檢察官提起公訴（96年度偵緝
字第2645號），本院判決如下：
    主    文
戊○○連續意圖供行使之用，而偽造有價證券，處有期徒刑貳年
，緩刑伍年，緩刑期內付保護管束。
如附表編號一至三所示本票正本上所偽造關於「乙○○○」、「
甲○○」、「丙○○」為發票人部分及如附表「偽造之署押」欄
所載偽造署押（含署名及指印），均沒收。
    犯罪事實
一、戊○○因積欠他人債務，需錢償還，欲向位在臺中市之某地
    下錢莊告貸，惟地下錢莊之成年人表示為確保債權，除由戊○○提供以其為發票人之本票作為擔保外，尚需戊○○之親
    友一併在本票上具名方可借貸。戊○○為能順利借款，在未
    徵得其母乙○○○、其父甲○○、其兄丙○○、丁○○及友
    人詹于欣之同意或授權下，竟即基於意圖為自己不法所有、
    意圖供行使之用而偽造有價證券及偽造署押之概括犯意，連
    續為下列犯行：
（一）於民國92年10月1日，在臺中市區某處，於如附表編號一
      之有價證券本票發票人欄，擅自偽造其母「乙○○○」之
      署名一枚，偽造完成表彰係由戊○○與其母乙○○○共同
      簽發，共同負擔該紙本票所載新臺幣（下同）十五萬元債
      務意旨之有價證券本票，且為符合地下錢莊要求親友在本
      票上共同具名之要求，又在該紙本票發票人欄旁之空白處
      ，逕自偽造其父「甲○○」之署名及指印各一枚，足以生
      損害於甲○○。之後，於當日持向不知情之地下錢莊成年
      人借款，並交付該紙本票作為借款之擔保而行使之，該成
      年人因不知上開偽造內情，陷於錯誤，乃貸予戊○○五萬
      元。
（二）於92年10月9日，在臺中市區某處，又於如附表編號二之
      有價證券本票發票人欄，偽造其父「甲○○」之署名及指
      印各一枚，偽造完成表彰係由戊○○與其父甲○○共同簽
      發，共同負擔該紙本票所載十二萬元債務意旨之有價證券
      本票，且為符合地下錢莊要求親友在本票上共同具名之要
      求，又在該紙本票發票人欄旁之空白處，逕自偽造其兄「
      丙○○」之署名及指印各一枚，足以生損害於丙○○。之
      後，於當日持向不知情之地下錢莊成年人借貸，並交付該
      紙本票作為借款之擔保而行使之，該成年人因不知前開偽
      造內情，陷於錯誤，乃貸予戊○○四萬元。
（三）於93年2月5日，在臺中市區某處，又於如附表編號三之有
      價證券本票發票人欄，偽造其兄「丙○○」之署名及指印
      各一枚，偽造完成表彰係由戊○○與其兄丙○○共同簽發
      ，共同負擔該紙本票所載十二萬元債務意旨之有價證券本
      票，且為符合地下錢莊要求親友在本票上共同具名之要求
      ，另在該紙本票發票人欄旁之空白處，逕自偽造其母「乙○○○」之署名及指印各一枚，足以生損害於乙○○○。
      之後，於當日持向不知情之地下錢莊成年人借貸，並交付
      該紙本票作為擔保而行使之，該成年人因不知上開偽造內
      情，陷於錯誤，即貸予戊○○四萬元。
（四）於93年2月11日，又承前同一之意圖為自己不法所有、偽
      造署押之概括犯意，在臺中市區某處，於以自己名義簽發
      如附表編號四之有價證券本票後，為符合地下錢莊要求親
      友在本票上共同具名之要求，另在該紙本票左方空白處，
      擅自偽造其父「甲○○」、其母「乙○○○」、其兄「丙○○」、「丁○○」及其友「詹于欣」之署名各一枚，足
      以生損害於甲○○、乙○○○、丙○○、丁○○、詹于欣
      。之後，於當日持向不知情之地下錢莊成年人借貸，並交
      付該紙本票作為擔保而行使之，該成年人因不知上開偽造
      內情，陷於錯誤，即貸予戊○○五萬元。
    嗣經他人持如附表所示四紙本票向甲○○、乙○○○、丙○○催討債務時，渠等始知上情。
二、案經乙○○○訴由臺灣臺中地方法院檢察署檢察官偵查起訴
    。
    理    由
一、證據能力之說明：
（一）按證人依法應具結而未具結者，其證言或鑑定意見不得作
      為證據。刑事訴訟法第一百五十八條之三定有明文。而告
      訴人之指訴雖係以使被告受刑事訴追為目的，但非同法第
      三條所稱之「當事人」，乃當事人以外之第三人，除依同
      法第二百七十一條之一規定到庭單純陳述意見時，毋庸具
      結外，如就與待證事實有重要關係之親身知覺、體驗事實
      陳述時，即居於證人之地位，依上開增訂公布之規定，自
      應依同法第一百八十六條第一項規定命其具結，使告訴人
      知悉其有據實陳述之義務，以擔保其證言之真實性，該供
      述證據始具證據能力，如未踐行人證之法定調查程序，應
      不得作為證據。最高法院九十三年度台上字第六八三八號
      刑事判決可資參照。查告訴人乙○○○於偵查中係以告訴
      人之身分應訊，證人甲○○則係以證人身分應訊，渠等二
      人於偵查中就與上揭犯罪事實有重要關係之陳述，係居於
      證人之地位，但檢察官並未令渠等供前或供後具結，揆諸
      首揭規定，關於該等部分之陳述，即不得作為證據。
（二）又按被告以外之人於審判外之陳述，雖不符刑事訴訟法第
      159 條之1至第159條之4之規定，而經當事人於審判程序
      同意作為證據，法院審酌該言詞陳述或書面陳述作成時之
      情況，認為適當者，亦得為證據。當事人、代理人或辯護
      人於法院調查證據時，知有第159條第1項不得為證據之情
      形，而未於言詞辯論終結前聲明異議者，視為有前項之同
      意。刑事訴訟法第159條之5定有明文。查被告戊○○及指
      定辯護人本院公設辯護人庚○○於本院準備程序時，對於
      本案偵查卷內之人證、書證，均同意有證據能力；另經本
      院審酌卷內各該人員陳述時之情狀（不包括告訴人乙○○○、證人甲○○於偵查中應訊時之陳述），均查無被違法
      取供或非出於自由意志之情形，相關書證亦查無違法取證
      或造假虛捏之情事，以之作為本案之證據，皆屬適當，依
      前揭規定，本案判決以下所引用之人證、書證均得為本案
      之證據，合先敘明。
二、訊據被告戊○○除對於如附表編號一至三所示本票上蓋用
    在「甲○○」、「乙○○○」、「丙○○」之指印，辯稱是
    代表自己；另就在如附表所示本票上擅自簽署其他親友姓
    名，辯稱：係應地下錢莊人員之要求而為，簽署的位置也是
    對方指定云云外，對於其餘犯罪事實均坦承不諱，核與告訴
    人乙○○○於警詢時之指訴相符，復與告訴人乙○○○、甲○○、丙○○具狀指訴之內容一致（本院卷第48頁），並有
    如附表所示本票四紙附卷可稽，足徵被告此部分之自白，確
    與事實相符。被告雖有如前述之辯解，惟票據乃無因與文
    義證券，凡在票據上簽名者，即應依票載文義負責，並不以
    簽名及按捺指印均齊備為必要。而在一般使用票據之習慣上
    ，固常見票據署名上另有按捺指印之情形，但此無非係以加
    捺指印之方式，更確認該簽名係由真正名義人簽署之事實，
    以昭慎重。故任何不知情之持票人對於如附表編號一至三所
    示本票之署名及其上指印，咸認為係代表各該署名人所為，
    被告此部分所辯，並不可採。被告另又辯稱如前述所載，
    但地下錢莊人員是否知情或指示被告在如附表所示本票上偽
    造他人署名，除被告一人之供述外，別無其他證據可資佐憑
    ，本院復查無其他積極證據足認被告此部分之供詞確符實情
    ，尚難採信。從而，本件事證據明確，被告上開犯行，洵堪
    認定。
三、新舊法比較之說明：
    被告行為後，刑法部分條文業於94年2月2日修正公布，並自
    95年7月1日起施行。本次刑法修正之比較新舊法，應就罪刑
    有關之共犯、未遂犯、想像競合犯、牽連犯、連續犯、結合
    犯，以及累犯加重、自首減輕暨其他法定加減原因（如身分
    加減）與加減例等一切情形，本於統一性及整體性原則，綜
    其全部罪刑之結果而為比較，亦有最高法院95年度第8次刑
    庭會議決議可資參照，是以：
（一）刑法第2條第1項規定：
      修正後刑法第2條第1項規定，已將新舊法律適用之「從新
      從輕」原則，改採「從舊從輕」原則，而此規定僅係規範
      行為後法律變更所生新舊法律比較適用之準據法，並非實
      體刑罰法律，自不生行為後法律變更之比較適用之問題，
      應逕行適用新法第2條第1項之規定，為「從舊從輕」之比
      較。
（二）刑法第201條第1項法定刑為罰金部分：
  １、修正後刑法第33條第5款規定「罰金：新臺幣一千元以上
      ，以百元計算之。」，與修正前刑法第33條第5款規定「
      罰金：一元以上。」不同。比較新舊法結果，以舊法較有
      利於行為人，故依刑法第2條第1項前段規定，自應適用行
      為時之法律即修正前刑法第33條第5款規定決定其罰金部
      分之法定刑。
  ２、法定刑為罰金之提高標準之新舊法適用：被告戊○○行為
      後，刑法施行法增訂第1條之1，於95年6月14日公布，並
      於同年7月1日施行；考其立法理由，係為因應94年2月2日
      修正公布、95年7月1日施行之刑法施行後，依刑法總則第
      33條第5款規定，罰金貨幣單位已改為新臺幣，是以分則
      編各罪所定罰金之貨幣單位，自應配合上開規定修正，為
      使罰金數額趨於一致，避免衍生新舊法比較適用問題，以
      緩和實務適用法律之衝擊，於不變動罰金數額之前提下，
      而為制定，換言之，刑法施行法第1條之1係在替代罰金罰
      鍰提高標準條例部分條文，與適用罰金罰鍰提高標準條例
      之結果相同，對於被告而言並不發生有利或不利之問題，
      僅係將貨幣單位由銀元改為新臺幣，並非法律變更刑度之
      條文，當無須就新舊法比較適用（臺灣高等法院暨所屬法
      院95年法律座談會刑事類提案第16至19號研討結果可資參
      照）。
（三）刑法第56條連續犯之規定：
      新法業已刪除連續犯之規定，此刪除雖非犯罪構成要件之
      變更，但顯已影響行為人刑罰之法律效果，自屬法律有變
      更，依新法第2條第1項規定，比較新、舊法結果，仍應適
      用較有利於被告之行為時法律即舊法論以連續犯（最高法
      院95年第8次刑事庭會議決議參照）。
（四）刑法第55條牽連犯之規定：
      新法業已刪除刑法第55條牽連犯之規定。本案被告犯有數
      罪且各罪間有牽連關係之情形（詳後述），如依修正前之
      規定，應從一重論處。若依修正後之刑法，既已刪除牽連
      犯之規定，則所犯各罪，應依數罪併罰之規定分論併罰。
      比較新舊法之規定，修正後之規定並非較有利於被告，應
      適用修正前之規定論罪。
（五）刑法第59條之規定：
      被告行為後，刑法第59條業於94年2月2日修正公布，並自
      95年7月1日起施行。修正前刑法第59條規定：「犯罪之情
      狀可憫恕者，得酌量減輕其刑。」，修正後刑法第59條規
      定：「犯罪之情狀顯可憫恕，認科以最低度刑仍嫌過重者
      ，得酌量減輕其刑。」，揆諸立法理由，係將法院就酌減
      審認標準見解之明文化，非屬法律之變更，無有利、不利
      之情形，應逕適用裁判時即修正後刑法第59條之規定（參
      見最高法院95年第21次刑事庭會議決議意旨）。
（六）刑法第74條緩刑之規定：
      被告行為後，刑法第74條業於94年2月2日修正公布，並於
      95年7月1日施行。但「犯罪在刑法新法施行前，新法施行
      後，緩刑之宣告，應適用新法第74條之規定。」最高法院
      95年刑事庭第8次會議決議可資參照。故本案應適用新法
      第74條之規定。
四、論罪科刑：
    按本票可以流通市面，為有價證券，最高法院31年上字第
    409號刑事判例可資參照。按行使偽造有價證券，以取得票
    面價值之對價，固不另論詐欺罪，但如以偽造之有價證券供
    作擔保或作為新債清償而借款，則其借款之行為，為行使有
    價證券以外之另一行為，其間有方法結果關係，應論以詐欺
    罪之牽連犯。最高法院70年度台上字第3121號、90年度台上
    字第5416號刑事裁判可資參照。另按支票為文義證券，發票
    人之發票行為是否有效，應依客觀事實決定其標準，票據法
    第125條第1項雖未規定發票人在支票上簽名或蓋章之位置，
    但必須在支票上應行記載事項以外之其他適當處所為之，始
    得視為發票行為（最高法院69年台上字第2143號民事裁判可
    參）。在本案中，被告在附表編號一所示本票上所偽簽之「
    甲○○」、編號二所示本票上所偽簽之「連朝禮」、編號三
    所示本票上所偽簽之「乙○○○」、編號四所示本票上所偽
    簽之「甲○○」、「乙○○○」、「丙○○」、「丁○○」
    、「詹于欣」，均係被告為求符合地下錢莊所要求在簽發之
    本票上需有親友共同具名，始擅自偽簽，並非以渠等為共同
    發票人之意思，且簽署之位置，亦不至令不知情之持票人誤
    認渠等為共同發票人，揆諸票據法關於票據文義性、要式性
    之規定及最高法院69年台上字第2143號民事裁判意旨，應認
    被告就此部分偽造之署名均不發生票據法上之效力，不能以
    偽造有價證券罪論處，而應另論偽造署押罪。是核被告就偽
    造如附表編號一至三所示本票（指共同發票部分）、偽造如
    附表編號一至三所示署押（指簽署在發票人欄以外空白處之
    署名及指印），並持以訛詐借款得逞，均係犯刑法第201 條
    第1項之偽造有價證券罪、第339條第1項之詐欺取財罪及第
    217條第1項之偽造署押罪；另就偽造如附表編號四所示本票
    上之署押，持以訛詐借款得逞部分，則係犯刑法第339條第1
    項之詐欺取財罪及第217條第1項之偽造署押罪。又：
（一）被告在附表編號一至三所示本票發票人欄偽造署名及偽捺
      指印，乃各該偽造本票行為之一部，吸收於偽造行為之內
      ；而偽造後復持以行使，各該行使之低度行為應為偽造之
      高度行為所吸收，均不另論罪。
（二）被告先後多次意圖供行使之用而偽造有價證券、詐欺取財
      及偽造署押之犯行，各均時間緊接，方法相同，分別觸犯
      構成要件相同之罪名，各顯係基於概括犯意為之，皆應依
      修正前刑法第56條連續犯之規定，各論以一罪，並均依法
      加重其刑。
（三）被告上開偽造有價證券及偽造署押之犯行，均係為達詐欺
      取財目的之手段，其上開所犯三罪，有手段目的之牽連關
      係，應依修正前刑法第55條牽連犯之規定，從一重之意圖
      供行使之用而偽造有價證券罪論處。
（四）公訴人雖僅就被告偽造如附表編號一至三所示發票人欄部
      分之意圖供行使之用而偽造有價證券罪行，提起公訴，然
      檢察官就犯罪事實一部起訴者，其效力及於全部，刑事訴
      訟法第二百六十七條定有明文。本件被告於如附表所示四
      紙本票，另有偽造署押之犯罪事實，且與前揭論罪科刑之
      意圖供行使之用而偽造有價證券部分，有牽連犯之關係，
      已如前述，本院自應就屬於裁判上一罪之被告在如附表所
      示本票上偽造署押之犯行，一併加以裁判。又起訴書於論
      罪法條欄就被告涉犯罪名雖漏記載刑法第339條第1項之詐
      欺取財罪，但業公訴檢察官當庭補充之（本院卷第57頁）
      ，本院自應併予審理，附此明。
（五）查被告前無任何犯罪紀錄，素行良好，有臺灣高等法院被
      告前案紀錄表在卷可按，其係因負債，情急失慮，始以親
      友名義偽造如附表所示之本票及署押，犯罪動機、目的及
      犯罪情節與一般擾亂金融秩序之經濟犯罪迴異，偽造署名
      之對象除被害人詹于欣係友人外，其餘均係自己父母及兄
      長；且被告因此借得之款項非多，於犯後復已獲取其父母
      及兄長之原諒，有刑事陳述意見狀附卷可憑（本院卷第48
      頁），本院綜合上情，認被告之犯罪情狀在客觀上顯然足
      以引起一般同情，縱論處被告刑法第201條第1項所定之最
      低刑度有期徒刑三年，猶嫌過重，確有法重情輕之失衡情
      狀，爰依刑法第59條規定，酌減之，並依法先加後減之。
（六）爰審酌被告之素行良善，有前開前案紀錄表可考，其係專
      科畢業，正值壯年，但因個人債務纏身，窮蹙無路，誤蹈
      法網，所偽造者均係其親友名義，造成其家人莫大困擾，
      惟犯後始終坦認犯行，態度良好，且其家人已明確表示願
      意原諒被告等一切情狀，量處如主文所示之刑。又被告前
      未曾受有期徒刑以上刑之宣告，亦如前述，其因告貸無門
      ，一時失慮，致罹法典，犯後已能坦承犯行，顯然知所悔
      悟，復獲其家人之諒解，經此偵審程序，當知所警惕而信
      無再犯之虞，本院綜合各情，認所宣告之刑以暫不執行為
      適當，爰併予宣告緩刑5年，以啟自新。末查，被告乃專
      科畢業，時值壯年，對於個人債務，不思謀職償還，竟連
      續以上開偽造有價證券、偽造署押、詐欺取財之犯行，詐
      貸錢財，足見其價值觀念偏差，守法程度有待加強，本院
      認應由觀護人以專業知識輔導其品德，希能改過遷善，爰
      併予宣告緩刑期內付保護管束。
（七）又查，被告上開犯行雖於民國96年4月24日以前違犯，在
      中華民國九十六年罪犯減刑條例第2條第1項之基準日之前
      ，但所犯係刑法第201條第1項之罪，且經本院判處有期徒
      刑2年，依該條例第3條第1項第15款不在得予減刑之列，
      併此明。
（八）沒收之宣告：
  １、如附表編號一至三所示本票正本雖未據扣案，但並無證據
      證明業已滅失，故在如附表編號一至三所示本票正本發票
      人欄上偽造之「乙○○○」、「甲○○」、「丙○○」為
      發票人部分，爰依刑法第205條規定，沒收之。又此三紙
      本票上發票人欄之偽造署押（含署名及指印），已因各該
      本票之沒收而包括在內，不另諭知沒收。
  ２、如附表「偽造之署押」欄所示之署押，均係被告所偽造，
      均依刑法第219條規定，沒收之。
  ３、至於如附表所示四紙本票上關於被告自任發票人之部分，
      因被告係有權為之，執票人仍能持票主張被告負發票人之
      責任，此部分不在沒收之列，併此明。
據上論斷，應依刑事訴訟法第299條第1項前段，刑法第2條第1項
前段、第56條（修正前）、第201條第1項、第339條第1項、第
217條第1項、第55條（修正前）、第59條、第74條第1項第1款、
第93條第1項、第205條、第219條，刑法施行法第1條之1第1項、
第2項前段，判決如主文。
本案經檢察官己○○到庭執行職務
中　　華　　民　　國　　96　　年　　12　　月　　28　　日
            刑事第十一庭  審判長法　官　王世華
                                法　官　林慶郎
                                法　官　莊嘉蕙
以上正本證明與原本無異。
如不服本判決，應於送達後十日內向本院提出上訴狀（須附繕本
），上訴於臺灣高等法院臺中分院。
                                書記官　魏愛玲
中　　華　　民　　國　　96　　年　　12　　月　　28　　日
附錄論罪科刑法條：
中華民國刑法第201條第1項
意圖供行使之用，而偽造、變造公債票、公司股票或其他有價證
券者，處3年以上10年以下有期徒刑，得併科3000元以下罰金。
中華民國刑法第217條第1項
偽造印章、印文或署押，足以生損害於公眾或他人者，處三年以
下有期徒刑。
中華民國刑法第339條第1項
意圖為自己或第三人不法之所有，以詐術使人將本人或第三人之
物交付者，處五年以下有期徒刑、拘役或科或併科一千元以下罰
金。
附表：
┌──┬─────┬────┬──────┬──────┬──────────────┐
│編號│本票號碼  │發票人  │票載發票日期│票 面 金 額 │ 偽　　造　　之　　署　  押 │
│    │          │        │（民國）    │（新臺幣）  │（不包括發票人欄部分）      │
├──┼─────┼────┼──────┼──────┼──────────────┤
│ 一 │556341    │戊○○  │92年10月1日 │15萬元      │「甲○○」署名與指印各一枚  │
│    │          │乙○○○│            │            │                            │
├──┼─────┼────┼──────┼──────┼──────────────┤
│ 二 │0000000   │戊○○  │92年10月9日 │12萬元      │「丙○○」署名與指印各一枚  │
│    │          │甲○○  │            │            │                            │
├──┼─────┼────┼──────┼──────┼──────────────┤
│ 三 │0000000   │戊○○  │93年2月5日  │12萬元      │「乙○○○」署名與指印各一枚│
│    │          │丙○○  │            │            │                            │
├──┼─────┼────┼──────┼──────┼──────────────┤
│ 四 │0000000   │戊○○  │93年2月11日 │15萬元      │「乙○○○」、「甲○○」、「│
│    │          │        │            │            │丙○○」、「丁○○」與「詹于│
│    │          │        │            │            │欣」之署名各一枚            │
└──┴─────┴────┴──────┴──────┴──────────────┘
